【裁判字號】    98,民專上易,6
【裁判日期】    980625
【裁判案由】    侵害專利權有關財產權爭議
【裁判全文】
智慧財產法院民事判決
                                   98年度民專上易字第6號
上  訴  人  甲○○
訴訟代理人  周進文律師
被上訴人    乙○○
訴訟代理人  楊祺雄律師（兼送達代收人）
            蘇燕貞律師
            黃于珊律師
上列當事人間侵害專利權有關財產權爭議事件，上訴人對於中華
民國98年2 月13日本院97年度民專訴字第33號第一審判決提起上
訴，本院於98年6 月11日言詞辯論終結，判決如下：
      主  文
上訴駁回。
第二審訴訟費用由上訴人負擔。
    事實及理由
一、本件上訴人主張：
  (一)上訴人享有新型專利公告號第462259號之專利權（下稱系爭
    專利3 ），被上訴人仿冒製造光明燈（下稱系爭產品），並
    販售予桃園市關帝廟，侵害上訴人之專利權，造成上訴人商
    譽及商業利益之損害。而被上訴人系爭產品扣除必要成本費
    用後，其利潤約為新臺幣（下同）200,000 元，爰依專利法
    第108 條、第84條第1 項前段、第85條第1 項第2 款規定，
    請求損害賠償200,000 元。
  (二)系爭產品之補強件固然未設有如系爭專利3 補強件之組固主
    轉盤及副轉盤之軸承，但系爭產品不過係僅將系爭專利3 補
    強件之組固主轉盤及副轉盤之軸承，加以解析並分別裝設於
    連結座G 上之軸承G3、G4（組固主轉盤之軸承）及頂軸承座
    C1、底軸承座C2（組固副轉盤之軸承），此等元件位置之轉
    換，係一般人皆可輕易完成，技術手段並無不同，且無功效
    上之增減，原判決認定此部分實質不相同，應有不合。又系
    爭專利3 主轉盤之功能係使各直形燈座本體得主軸栓而隨補
    強件同步旋轉，而副轉盤之功能係使各直形燈座本體得獨自
    依其副轉盤、補強件周邊之軸孔軸承而旋轉，而依上開說明
    系爭產品不過係僅將系爭專利3 補強件之組固主轉盤及副轉
    盤之軸承，加以解析並分別裝設於連結座G 上之軸承G3、G4
    （組固主轉盤之軸承）及頂軸承座C1、底軸承座C2（組固副
    轉盤之軸承），系爭產品亦能同系爭專利3 具有各直形燈座
    本體得同步旋轉及獨自旋轉之功效，而該等功效之達成，不
    過透過元件位置之轉換，係一般人皆可輕易完成，技術手段
    並無不同，且無功效上之增減，系爭產品與系爭專利3 實質
    相同。
  (三)系爭專利3 與系爭產品之補強件皆有補強主轉盤之強度之功
    效，兩者相同，此為原判決所認定。原判決認定系爭產品之
    中心桿H 並未與軸承搭配，而無旋轉軸之功能，而認定與系
    爭專利3 之功能並非實質相同云云，容有不合。蓋系爭產品
    之中心桿H 與軸承G3、G4有所搭配，且因中心桿H 並與軸承
    G3 、G4 搭配，而具有旋轉軸之功能，此依照被上訴人所提
    出之原判決書附圖2 ，當屬無誤，原判決認定自有違誤。系
    爭專利3 之主軸栓固然分別單點連結主轉盤及補強件，而系
    爭產品之中心桿連結底座及頂補強件上下兩點，此業如上述
    ，系爭產品不過係將系爭專利3 元件位置加以轉換，技術手
    段並無不同，且無功效上之增減，系爭產品與系爭專利3 實
    質相同。
  (四)系爭專利3 與系爭產品之補強件皆有補強主轉盤之強度之功
    效，兩者相同，其功效在於補強主轉盤之強度，兩者所承受
    之重量同為燈座體之重量，原判決認定二者強度不同，應屬
    未合。又系爭專利3 之補強件上固設有軸承，以作為主轉盤
    及副轉盤之旋轉之用，但該旋轉強度係加諸於軸承上，而與
    補強件本身強度無關，原判決以此認定二者強度不同，恐有
    誤會。
  (五)系爭產品不過係僅將系爭專利3 補強件之組固主轉盤及副轉
    盤之軸承，加以解析並分別裝設於連結座G 上之軸承G3、G4
    （組固主轉盤之軸承）及頂軸承座C1、底軸承座C2（組固副
    轉盤之軸承），此等元件位置之轉換，係一般人皆可輕易完
    成，技術手段並無不同，且無功效上之增減，原判決認定此
    部分實質不相同，應有不合。系爭專利3 與系爭產品之補強
    件皆有補強主轉盤之強度之功效，兩者相同，其功效在於補
    強主轉盤之強度，兩者所承受之重量同為燈座體之重量，原
    判決認定二者強度不同，應屬未合。又系爭專利3 之補強件
    上固設有軸承，以作為主轉盤及副轉盤之旋轉之用，但該旋
    轉強度係加諸於軸承上，而與補強件本身強度無關，原判決
    以此認定二者強度不同，恐有誤會。系爭產品與系爭專利3
    皆具有各直形燈座本體得同步旋轉及獨自旋轉之功效，系爭
    產品並未產生不同功效，且此等元件位置之轉換，係一般人
    皆可輕易完成，技術手段難謂有何不同，依均等論，系爭產
    品應落入系爭專利3 ，原判決認定此部分實質不相同，應有
    不合。
  (六)上訴人至桃園關帝廟現場勘察實物、及拍照見被上訴人產品
    之補強件亦等同設有軸承。被上訴人產品明確顯示：鎖合桿
    與補強件間具有「軸承」。被上訴人將「補強件設軸承，軸
    承中再組合鎖合桿」辯成「鎖合桿組合軸承，再組合於補強
    件」，實是本質相同、均等。「軸承」之功能、功效，係做
    為「潤滑」，使旋轉時避免磨損補強件，因此，軸承無論設
    於何處，皆是達到「讓直形燈座本體可旋轉」、「防止磨損
    補強件」之功效目的，故，被上訴人產品與上訴人專利權係
    均等，系爭產品落入上訴人之系爭專利權。
  (七)上訴人專利權「申請專利範圍」，明載：「藉由上述結構，
    得使單一燈座本體增多點燈數量，並得多根直形燈座本體儘
    量靠近聚集而減少所佔空間，且不因此影響各點燈者露面機
    會，得隨時換位( 主轉盤可旋轉) 、換面( 昌叮轉盤旋轉)
    之功效者」。而，被上訴人產品之「功效、目的」，完全相
    同於上訴人專利權。再細言之，上訴人專利權要件( 構件)
    「底座、補強件、軸承、主轉盤、副轉盤、鎖合桿、直形燈
    座本體」，被上訴人產品皆完全具有上述要件。而，軸承係
    做為「旋轉潤滑」，組裝於何處，並非要件，只要是「設有
    軸承供直形燈座本體旋轉時順暢、潤滑」即是均等。
  (八)上訴人於原審起訴聲明求為判決：1.被上訴人應給付上訴人
    20萬元，及自起訴狀繕本送達之翌日起，至清償日止，按年
    息百分之5 計算之利息之判決。2.願供擔保，請准宣告假執
    行。原審為上訴人全部敗訴之判決，上訴人聲明不服提起上
    訴。並上訴聲明：( 一) 原判決廢棄。( 二) 被上訴人應給
    付上訴人20萬元，及自起訴狀繕本送達之翌日起，至清償日
    止，按年息百分之5 計算之利息。
二、被上訴人則以：
  (一)比對被上訴人系爭產品之底補強件E 與系爭專利之補強件30
    解釋後之申請專利範圍與系爭產品後可知：
  1.系爭專利申請專利範圍第1 項之補強件30已清楚限定：中心
    設有主軸孔33並組固軸承32；周邊設有依設定數量之軸孔31
    ，各軸孔31亦皆設固有軸承32；藉由主軸栓42固定主軸孔33
    內之軸承32內環，使連結於軸承32外環之補強件30可以主軸
    栓42為軸旋轉，並帶動主轉盤26同步旋轉。
  2.系爭產品之底補強件E ：中心之穿孔11（即主軸孔）及周邊
    爪部E2之穿孔E21 （即軸孔）皆未安裝軸承，而無法帶動主
    轉盤D 及副轉盤A5旋轉；係將軸承G3、G4安裝於連結座G 的
    套管G2內，而由鎖盤G1帶動底補強件E 、主轉盤D 同步旋轉
    ；中心桿H 穿過主轉盤D 、底補強件E 之中心軸孔E11 鎖固
    於底座F ，底補強件E 與主轉盤D 、中心設軸承G3、G4之連
    結座G 鎖固，並以底座F 為軸旋轉。
  3.被上訴人系爭產品不僅因底補強件E 未組固軸承，無帶動主
    轉盤D 旋轉之功能，而與系爭專利之補強件不同，更因其將
    軸承G3、G4安裝於連結座G 的套管G2內，而由鎖盤G1帶動底
    補強件E 、主轉盤D 以底座F 為軸旋轉，而使各構件之連結
    、作動方式與系爭專利不同，且非所屬技術領域中具有通常
    知識者所能輕易完成者，故二者之技術手段並非實質相同。
  (二)被上訴人系爭產品之底補強件E 與系爭專利之補強件30之比
    較：
  1.系爭專利之補強件30，除補強主轉盤26之強度，並兼作主轉
    盤26及副轉盤24之旋轉座，且主軸栓42固定於主軸孔33內之
    軸承32內環，使連結於軸承32外環之補強件30可以主軸栓42
    為軸旋轉。而系爭產品之底補強件E 僅有補強主轉盤D 強度
    之功能，而非主轉盤D 及副轉盤A5之旋轉座，故二者之功能
    並非實質相同。
  2.系爭產品之中心桿H 穿過主轉盤D 、底補強件E 之中心軸孔
    E11 鎖固於底座F ，且藉由鎖結螺栓J 將底補強件E 與主轉
    盤D 、中心設軸承G3、G4之連結座G 鎖固，並以底座F 為軸
    旋轉。因此，系爭產品係將底座F 之中心柱F2與連結座G 中
    心所設的軸承G3、G4搭配，而使底座F 具旋轉軸之功能。系
    爭產品之中心桿H 雖穿過主轉盤D 、底補強件E 之中心軸孔
    E11 鎖固於底座F ，惟其並未與軸承G3、G4搭配，故無旋轉
    軸之功能。實則，系爭產品是由底座F 之中心柱F2與連結座
    G 中心所設的軸承G3、G4搭配，而以底座F 為旋轉軸。
  3.系爭專利之補強件30必須承載燈座體之重量，並作為主轉盤
    26及副轉盤24之旋轉軸承32，其強度及其他機械性能要求大
    幅提高。而系爭產品之底補強件E 其軸承各自獨立，而非集
    中於底補強件E ，是系爭產品之底補強件E 僅有強度之要求
    ，而與系爭專利補強件30之效果並非實質相同。
  4.系爭產品係藉由鎖結螺栓J 將底補強件E 與主轉盤D 、中心
    設軸承G3、G4之連結座G 鎖固，並以底座F 為軸旋轉，故該
    燈座體之重量係由主轉盤D 、底補強件E 與連結座G 共同承
    載，而非如系爭專利由補強件30單獨承載燈座體之重量，此
    外，因系爭專利之主軸栓42及鎖合桿20，係分別固定於補強
    件30主軸孔33內之軸承32內環，及各軸孔31內之軸承32內環
    ，而使補強件30達成使光明燈旋轉換位（面）之功能，因此
    該旋轉強度將加諸於軸承32及組固該軸承32之補強件30上。
    故系爭專利補強件30之強度及其他機械性能要求均需大幅提
    高，而與僅有強度要求之系爭產品底補強件E 之效果並非實
    質相同。
  5.故系爭產品之底補強件E 與系爭專利之補強件30功能不同，
    且非所屬技術領域中具有通常知識者所能輕易完成者，故二
    者之功能、效果亦非實質相同。
  (三)被上訴人系爭產品之副轉盤A5與系爭專利之副轉盤24之比較
    ：
  1.系爭專利申請專利範圍第1 項之副轉盤24係藉補強件30周邊
    之軸承32旋轉，即鎖合桿20穿過副轉盤24鎖合於補強件30周
    邊各軸孔31內之軸承32內環，而藉由該軸承32帶動副轉盤24
    自轉。
  2.系爭爭產品之副轉盤A5則係藉副轉盤A5底面之底軸承座C2的
    軸承而旋轉，亦即鎖合桿B 穿過副轉盤A5、底軸承座C2鎖合
    於底補強件E ；底軸承座C2係安裝於副轉盤A5之底面，並與
    該副轉盤A5連結，而使副轉盤A5可繞鎖合桿B 旋轉；再將軸
    承G3、G4安裝在連結座G 的套管G2內，而使連結座G 可以繞
    中心柱F2旋轉。
  3.故系爭產品之副轉盤A5與系爭專利申請專利範圍第1 項之副
    轉盤24，二者之技術手段並非實質相同。
  4.被上訴人系爭產品之副轉盤A5不僅藉底軸承座C2之軸承，使
    該副轉盤A5可繞鎖合桿B 旋轉，而與系爭專利之副轉盤不同
    ，更因其將軸承G3、G4安裝於連結座G 的套管G2內，而由鎖
    盤G1帶動底補強件E 、主轉盤D 以底座F 為軸旋轉，而使各
    構件之連結、作動方式與系爭專利不同，且非所屬技術領域
    中具有通常知識者所能輕易完成者，故二者之技術手段並非
    實質相同。
  (四)系爭專利副轉盤24之補強件30必須承載燈座體之重量，並作
    為主轉盤26及副轉盤24之旋轉軸承32，其強度及其他機械性
    能要求大幅提高。系爭產品之副轉盤A5的軸承各自獨立，故
    底補強件E 僅有強度之要求，而與系爭專利補強件30之效果
    並非實質相同。系爭產品係藉由鎖結螺栓J 將底補強件E 與
    主轉盤D 、中心設軸承G3、G4之連結座G 鎖固，並以底座F
    為軸旋轉，故該燈座體之重量係由主轉盤D 、底補強件E 與
    連結座G 共同承載，而非如系爭專利由補強件30單獨承載燈
    座體之重量，此外，因系爭專利之主軸栓42及鎖合桿20，係
    分別固定於補強件30主軸孔33內之軸承32內環，及各軸孔31
    內之軸承32內環，而使補強件30達成使光明燈旋轉換位（面
    ）之功能，因此該旋轉強度將加諸於軸承32及組固該軸承32
    之補強件30上。故系爭專利補強件30之強度及其他機械性能
    要求均需大幅提高，而與僅有強度要求之系爭產品底補強件
    E 之效果並非實質相同。
  (五)由上訴人上訴理由(二)狀之實物拍照觀之，第1 頁「被告產品
    照片」及第2 頁「被告產品底部結構照片」中，標示「軸承
    」等三處之構件，可知該等結構與「軸承」明顯不同，因此
    上訴人之訴訟代理人亦於98年5 月5 日之準備程序中表示，
    該照片所標示之「軸承」應更正為「軸承座」。可知被上訴
    人系爭產品之補強件上並未設有「軸承」。又上訴人之訴訟
    代理人雖表示附件一第1 頁「被告產品照片」及第2 頁「被
    告產品底部結構照片」中，標示「軸承」處者係「軸承座」
    之誤載。事實上，附件一照片中標示「軸承」處者，係被上
    訴人為加強螺帽鎖固之效果，而於補強件與「螺帽」之間加
    入一「墊片」，以阻止螺帽鬆脫，而非「軸承座」。而由前
    揭照片及上訴人所附「被告產品照片」第10圖皆可明顯看到
    ，上訴人前揭照片中標示「軸承」處者，實係「螺帽」與「
    墊片」兩個不同構件的結合，既非上訴理由(二)狀所稱之「軸
    承」，亦非上訴人之訴訟代理人所指稱之「軸承座」。
  (六)比對系爭專利申請專利範圍第1 項之補強件30及系爭產品之
    底補強件E ：
  1.系爭專利申請專利範圍第1 項之補強件30已清楚限定：中心
    設有主軸孔33並組固軸承32；周邊設有依設定數量之軸孔31
    ，各軸孔31亦皆設固有軸承32；藉由主軸栓42固定主軸孔33
    內之軸承32內環，使連結於軸承32外環之補強件30可以主軸
    栓42為軸旋轉，並帶動主轉盤26同步旋轉。
  2.系爭產品之底補強件E ：中心之穿孔E11 （即主軸孔）及周
    邊爪部E2之穿孔E21 （即軸孔）皆未安裝軸承，而無法帶動
    主轉盤D 及副轉盤A5旋轉；係將軸承G3、G4安裝於連結座G
    的套管G2內，而由鎖盤G1帶動底補強件E 、主轉盤D 同步旋
    轉；中心桿H 穿過主轉盤D 、底補強件E 之中心軸孔E11 鎖
    固於底座F ，底補強件E 與主轉盤D 、中心設軸承G3、G4之
    連結座G 鎖固，並以底座F 為軸旋轉。
  3.系爭產品之底補強件E 與系爭專利申請專利範圍第1 項之補
    強件30，二者之技術手段並非實質相同。被上訴人系爭產品
    不僅因底補強件E 未組固軸承，無帶動主轉盤D 旋轉之功能
    ，而與系爭專利之補強件不同，更因其將軸承G3、G4安裝於
    連結座G 的套管G2內，而由鎖盤G1帶動底補強件E 、主轉盤
    D 以底座F 為軸旋轉，而使各構件之連結、作動方式與系爭
    專利不同，且非所屬技術領域中具有通常知識者所能輕易完
    成者，故二者之技術手段並非實質相同。
  4.系爭專利申請專利範圍第1 項已清楚限定其「軸承」組設於
    補強件上，因此「軸承」組裝於何處當然是系爭專利之要件
    。上訴人若欲主張「均等論」應分別就兩者之「補強件」與
    「副轉盤」是否「以實質相同的技術手段（way ），達成實
    質相同的功能（function），而產生實質相同的結果（resu
    lt）」加以比對、說明，而非「只要是設有軸承供直形燈座
    本體旋轉時順暢、潤滑即是均等」。
  5.系爭專利之補強件30，除補強主轉盤26之強度，並兼作主轉
    盤26及副轉盤24之旋轉座，且主軸栓42固定於主軸孔33內之
    軸承32內環，使連結於軸承32外環之補強件30可以主軸栓42
    為軸旋轉。而系爭產品之底補強件E 僅有補強主轉盤D 強度
    之功能，而非主轉盤D 及副轉盤A5之旋轉座，故二者之功能
    並非實質相同。
  6.此外，系爭產品之中心桿H 穿過主轉盤D 、底補強件E 之中
    心軸孔E11 鎖固於底座F ，且藉由鎖結螺栓J 將底補強件E
    與主轉盤D 、中心設軸承G3、G4之連結座G 鎖固，並以底座
    F 為軸旋轉。因此，系爭產品係將底座F 之中心柱F2與連結
    座G 中心所設的軸承G3、G4搭配，而使底座F 具旋轉軸之功
    能。系爭產品之中心桿H 雖穿過主轉盤D 、底補強件E 之中
    心軸孔E11 鎖固於底座F ，惟其並未與軸承G3、G4搭配，故
    無旋轉軸之功能。實則，系爭產品是由底座F 之中心柱F2與
    連結座G 中心所設的軸承G3、G4搭配，而以底座F 為旋轉軸
    。系專利申請專利範圍第1 項中，不僅描述該光明燈之功能
    ，更清楚界定其「軸承」係組設於補強件上，因此，上訴人
    前述論點，不啻將其申請專利範圍第1 項任意擴張至「使用
    軸承讓直形燈座本體可旋轉」，而使任何「使用軸承轉動之
    直形燈座」皆落入其申請專利範圍，如此，不僅與專利侵害
    鑑定要點不符，亦有違專利保護之目的。
  7.光明燈可達成之功能，固無須列入申請專利範圍之解讀。縱
    上訴人主張其欲以功能界定光明燈之申請專利範圍，惟其請
    求項中亦已清楚記載對應的結構或動作，故非以功能手段用
    語表示其申請專利範圍。縱將前述內容納入申請專利範圍與
    系爭產品進行比對，惟「解釋申請專利範圍應以請求項所載
    之整體內容為依據。例如申請專利範圍中記載多個技術特徵
    時，不得僅就其中部分技術特徵，認定其專利權範圍」（請
    參見被上證3 號：專利侵害鑑定要點第31頁），因此，上訴
    人不能忽略被上訴人系爭產品中「底補強件E 」、「副轉盤
    A5 」 與系爭專利申請專利範圍第1 項之「補強件30」、「
    副轉盤24」實質並不相同之事實，而逕認因該申請專利範圍
    中記載「..得隨時換位（主轉盤可旋轉）、換面（副轉盤旋
    轉）之功效」，故被上訴人系爭產品只要有「旋轉換位（面
    ）之功能」，即落入上訴人系爭專利之申請專利範圍。被上
    訴人系爭產品之底補強件E 與系爭專利之補強件30並未產生
    實質相同的結果。
  8.系爭專利之補強件30必須承載燈座體之重量，並作為主轉盤
    26及副轉盤24之旋轉軸承32，其強度及其他機械性能要求大
    幅提高。而系爭產品之底補強件E 其軸承各自獨立，而非集
    中於底補強件E ，是系爭產品之底補強件E 僅有強度之要求
    ，而與系爭專利補強件30之效果並非實質相同。系爭產品係
    藉由鎖結螺栓J 將底補強件E 與主轉盤D 、中心設軸承G3、
    G4之連結座G 鎖固，並以底座F 為軸旋轉，故該燈座體之重
    量係由主轉盤D 、底補強件E 與連結座G 共同承載，而非如
    系爭專利由補強件30單獨承載燈座體之重量，此外，因系爭
    專利之主軸栓42及鎖合桿20，係分別固定於補強件30主軸孔
    33內之軸承32內環，及各軸孔31內之軸承32內環，而使補強
    件30達成使光明燈旋轉換位（面）之功能，因此該旋轉強度
    將加諸於軸承32及組固該軸承32之補強件30 上 。故系爭專
    利補強件30之強度及其他機械性能要求均需大幅提高，而與
    僅有強度要求之系爭產品底補強件E 之效果並非實質相同。
    被上訴人系爭產品之底補強件E 與系爭專利之補強件30並未
    達成實質相同的功能。
  (七)比較上訴人系爭產品之「副轉盤A5」與上訴人系爭專利之「
    副轉盤24」
  1.系爭專利申請專利範圍第1 項之副轉盤24係藉補強件30周邊
    之軸承32旋轉，即鎖合桿20穿過副轉盤24鎖合於補強件30周
    邊各軸孔31內之軸承32內環，而藉由該軸承32帶動副轉盤24
    自轉。
  2.系爭產品之副轉盤A5則係藉副轉盤A5底面之底軸承座C2的軸
    承而旋轉，亦即鎖合桿B 穿過副轉盤A5、底軸承座C2鎖合於
    底補強件E ；底軸承座C2係安裝於副轉盤A5之底面，並與該
    副轉盤A5連結，而使副轉盤A5可繞鎖合桿B 旋轉；再將軸承
    G3、G4安裝在連結座G 的套管G2內，而使連結座G 可以繞中
    心柱F2旋轉。
  3.系爭產品之副轉盤A5與系爭專利申請專利範圍第1 項之副轉
    盤24，二者之技術手段並非實質相同。被上訴人系爭產品之
    副轉盤A5不僅藉底軸承座C2之軸承，使該副轉盤A5可繞鎖合
    桿B 旋轉，而與系爭專利之副轉盤不同，更因其將軸承G3、
    G4安裝於連結座G 的套管G2內，而由鎖盤G1帶動底補強件E、
    主轉盤D 以底座F 為軸旋轉，而使各構件之連結、作動方式
    與系爭專利不同，且非所屬技術領域中具有通常知識者所能
    輕易完成者，故二者之技術手段並非實質相同。
  4.系爭專利副轉盤24之補強件30必須承載燈座體之重量，並作
    為主轉盤26及副轉盤24之旋轉軸承32，其強度及其他機械性
    能要求大幅提高。系爭產品之副轉盤A5的軸承各自獨立，故
    底補強件E 僅有強度之要求，而與系爭專利補強件30之效果
    並非實質相同。系爭產品係藉由鎖結螺栓J 將底補強件E 與
    主轉盤D 、中心設軸承G3、G4之連結座G 鎖固，並以底座F
    為軸旋轉，故該燈座體之重量係由主轉盤D 、底補強件E 與
    連結座G 共同承載，而非如系爭專利由補強件30單獨承載燈
    座體之重量，此外，因系爭專利之主軸栓42及鎖和桿20，係
    分別固定於補強件30主軸孔33內之軸承32內環，及各軸孔31
    內之軸承32內環，而使補強件30 達 成使光明燈旋轉換位（
    面）之功能，因此該旋轉強度將加諸於軸承32及組固該軸承
    32之補強件30上。故系爭專利補強件30之強度及其他機械性
    能要求均需大幅提高，而與僅有強度要求之系爭產品底補強
    件E 之效果並非實質相同。
  (八)縱認被上訴人製造、販賣之系爭產品侵害上訴人前述專利，
    惟上訴人未舉證證明其於專利物品或其包裝上標示專利證書
    號數，故被上訴人亦不需負擔損害賠償責任。按專利法第
    108 條準用同法第79條本文規定，新型專利權人應在專利物
    品或其包裝上標示專利證書號數，並得要求被授權人或特許
    實施人為之；其未附加標示者，不得請求損害賠償。被上訴
    人製造、販賣之系爭產品並未侵害上訴人所有系爭專利以如
    前述，又縱認被上訴人系爭產品侵害上訴人前述專利，惟上
    訴人並未舉證證明其在專利物品或其包裝上標示專利證書號
    數，依專利法第108 條準用同法第79條本文之規定，上訴人
    不得請求損害賠償。是上訴人起訴請求被上訴人給付20萬元
    之損害賠償，即屬無據，而應予駁回。
  (九)並聲明：(1)上訴駁回。(2)訴訟費用由上訴人負擔。
三、兩造不爭執之事實：
  (一)上訴人於90年11月1 日，以「節省空間增大容量之光明燈結
    構」，向智慧財產局申請新型專利，經准予專利（公告號數
    ：第462259號。（下稱系爭專利3 ）。
  (二)被上訴人製造系爭光明燈產品（下稱系爭產品），並販賣予
    桃園關帝廟。
四、兩造主要爭點為：
  (一)被上訴人製造銷售之系爭產品有無落入系爭專利3 的申請專
    利範圍，而侵害上訴人之系爭專利權。
  (二)系爭產品的補強件與副轉盤是否與系爭專利3 的補強件與副
    轉盤構成均等侵權。
  (三)如構成侵權，損害賠償數額應為多少。
五、本院得心證之理由：
    本件上訴人於原審主張被上訴人之系爭產品侵害伊之系爭專
    利1 、系爭專利2 、系爭專利3 之專利權，嗣於本院行準備
    程序時則僅主張侵害系爭專利3 ，其餘系爭專利1 、2 均不
    再主張（見本院卷第36頁），是以本件兩造之爭點即在於系
    爭產品有無侵害上訴人之系爭專利3 ，茲就前開爭點分述之
    ：
 (一)系爭產品有無落入系爭專利3 之申請專利範圍：
  1.系爭專利3 之技術特徵：
    系爭專利3 之申請專利範圍僅1 項獨立項：「一種節省空間
    增大容量之光明燈結構，係由預定數量之多個燈座環(11)嵌
    組一體，配合上鎖合片(12)、具有鎖合栓(14)之大燈泡(13)
    、具有螺孔(21)螺牙(23)之鎖合桿(20)，而組合於底座(40)
    上；其特徵在於：該組成燈座本體(10)之各燈座環，係設成
    皆是相同直徑，得組成上下相同直徑之直形燈座本體，非是
    錐形；該底座中心設有鎖合孔(41)：一補強件(30)，其中心
    設有主軸孔(33)、並組固軸承(32)，其周邊設有依設定數量
    之軸孔(31)，各軸孔亦皆設固有軸承(32)，而可配合螺帽(3
    4)組裝多根具有軸桿(22)段之鎖合桿，形成組裝多座直形燈
    座本體，而補強件中心之主軸孔則設主軸栓(42)與底座鎖合
    孔鎖合一體，並呈補強件可旋轉；該直形燈座本體與補強件
    間，係設有主轉盤(26)、副轉盤(24)，主轉盤設有對應補強
    件主軸孔、各軸孔之穿孔(27 、28) ，副轉盤亦設有對應於
    主轉盤各穿孔之穿孔(25)，而呈直形燈座本體置於副轉盤上
    、副轉盤置於主轉盤上、主轉盤置於補強件上，並呈鎖合桿
    穿組副轉盤、主轉盤、補強件，主轉盤可依主軸栓而隨補強
    件同步旋轉，其上之各直形燈座本體亦得同時轉位，各直形
    燈座本體得獨自依其副轉盤、補強件周邊之軸孔軸承而旋轉
    ，得獨自換面向；藉由上述結構，得使單一燈座本體增多點
    燈數量，並得多根直形燈座本體盡量靠近聚集而減少所佔空
    間，且不因此影響各點燈者露面機會，得隨時換位、換面之
    功效者。」其立體分解圖如附圖2 所示（見原審卷第193 頁
    ）。
  2.系爭專利3 申請專利範圍與系爭產品之比對：
  (1)綜觀系爭專利3 之專利說明書全文及圖式，解析其申請專利
    範圍如附表1 「系爭專利分析項」欄、「系爭專利3 之技術
    特徵」欄所示。固然系爭專利3 申請專利範圍以兩部式寫法
    ，惟特徵之前之前序部分，亦應納入比對，且關於「節省空
    間增大容量」、「藉由上述結構，得使單一燈座本體增多點
    燈數量，並得多根直形燈座本體盡量靠近聚集而減少所佔空
    間，且不因此影響各點燈者露面機會，得隨時換位、換面之
    功效者」等文字，非關技術內容，即無須列入申請專利範圍
    之解讀，附此敘明。而以系爭專利3 申請專利範圍之各項技
    術特徵為基礎，解析系爭產品技術特徵予以對應列述如附表
    1 「系爭產品分析項」、「系爭產品之技術內容」欄所示。
  (2)由附表1 之技術特徵比對可知，如以文義分析時，系爭產品
    有相對應之元件，符合全要件原則，進而為文義侵害之判定
    。其中燈座本體、底座、主轉盤部分符合文義讀取（如附表
    1 之B 、b 、C 、c 、E 、e 所示）；惟具有鎖合栓之大燈
    泡、補強件、副轉盤部分則無法於系爭產品中完全讀取（如
    附表1 之A 、D 、F 所示），而不符文義侵害，此亦為上訴
    人所不爭執，是則應就不符合文義謮取部分（即如附表1 之
    A 、D 、F 所示）進一步為均等論之探討。
  3.系爭專利3 申請專利範圍與系爭產品為均等論之比對：
  (1)大燈泡部分：
    就標的之差異部分，系爭專利3 為具有鎖合栓之大燈泡，而
    系爭產品則為具有螺帽之大燈泡，二者均具有鎖固之相同功
    能，且有容易拆裝鎖固之相同效果，至系爭專利3 雖以具陽
    螺紋之鎖合栓鎖固大燈泡，而系爭產品則以具陰螺紋之螺帽
    鎖固大燈泡，其技術手段實質相同。故此部分係屬均等。
  (2)補強件部分：
    就補強件之差異部分，系爭專利3為補強件設多個軸孔、
      並設軸承，主軸栓為旋轉軸。而系爭產品則為補強件設多
      個軸孔，但未設軸承，底座為旋轉軸。
    系爭專利3之技術手段乃補強件組固主轉盤及副轉盤之軸
      承，另以主軸栓將主轉盤及補強件樞接於底座，並作為旋
      轉軸。而系爭產品之補強件則為軸承設於連結座中心桿穿
      過主轉盤，補強件之中心軸孔鎖固於底座，補強件與主轉
      盤、中心設軸承之連結座鎖固並以底座為軸旋轉。故二者
      之技術手段並非實質相同。
    系爭專利3之補強件係補強主轉盤之強度，並兼作主轉盤
      及副轉盤之旋轉座，且主軸栓單點連結主轉盤及補強件，
      並作為旋轉軸之用。系爭產品之補強件則係補強主轉盤之
      強度，且中心桿連結底座及頂補強件上下兩點，又如附圖
      1所示，系爭產品之中心桿並未與軸承搭配，而無旋轉軸
      之功能。故二者之功能並非實質相同。
    系爭專利3之補強件必須承載燈座體之重量並作為主轉盤
      及副轉盤之旋轉軸承，其強度及其他機械性能之要求大幅
      提高。而系爭產品之補強件，其軸承各自獨立，而非集中
      於補強件，是該補強件僅有強度之要求。故二者之效果並
      非實質相同。
    綜上，系爭專利3與系爭產品就補強件之技術手段、功能
      及效果均非實質相同，此部分即非均等。
  (3)副轉盤部分：
    就副轉盤之差異部分，系爭專利3為藉補強件周邊之軸承
      旋轉。而系爭產品則藉底軸承座之軸承而旋轉。
    系爭專利3 之副轉盤的鎖合桿穿過副轉盤鎖合於補強件，
      副轉盤連結鎖合桿，藉補強件周邊之軸承而自轉。而系爭
      產品之副轉盤的鎖合桿穿過副轉盤、底軸承座鎖合於補強
      件，副轉盤連結底軸承座，以鎖合桿為旋轉軸，亦即如附
      圖1 所示，系爭產品之底軸承座C2安裝在副轉盤A5底面，
      使副轉盤A5可繞鎖合桿B 旋轉，再將軸承G3、G 4 安裝在
      連結座G 的套管G2內，而使連結座G 可繞中心柱F2旋轉。
      故二者之技術手段並非實質相同。
    系爭專利3 及系爭產品之副轉盤均可旋轉，故二者之功能
      相同。
    系爭專利3 之副轉盤的補強件必須承載燈座體之重量並作
      為主轉盤及副轉盤之旋轉軸承，其強度及其他機械性能之
      要求大幅提高。而系爭產品之副轉盤的軸承各自獨立，補
      強件僅有強度之要求。故二者之效果並非實質相同。
    綜上，系爭專利3 與系爭產品之副轉盤雖功能相同，惟其
      技術手段及效果均非實質相同，此部分即非均等。
  (4)上訴人雖主張：「軸承此等元件位置之轉換，係一般人皆可
    輕易完成，技術手段並無不同，且無功效上之增減，原審認
    定此部分實質不相同，應有不合」等云云。然查，此乃上訴
    人以專利要件之進步性審查概念直接套用於均等論之判斷所
    致，蓋專利進步性之審查，其中功效是否增進係以該請求項
    整體技術特徵論之，而均等論之分析則以不落入文義讀取相
    對應之單一構成要件作「技術手段-功能-效果」三部測試，
    因此上訴人以系爭專利3 和系爭產品整體而言，兩者均可達
    到光明燈自轉和公轉，而認定系爭產品無功效上之增進，且
    依系爭專利3 可輕易完成系爭產品，此與專利侵害中均等論
    判斷之原則不合，故上訴人前開主張，尚無足採。
  (5)上訴人另主張：「系爭產品不過係僅將系爭專利3 補強件之
    組固主轉盤及副轉盤之軸承，加以解析並分別裝設於連結座
    G 上之軸承G3、G4( 組固主轉盤之軸承) 及頂軸承座Cl、底
    軸承座C2( 組固副轉盤之軸承) ，系爭產品亦能同系爭專利
    3 具有各直形燈座本體得同步旋轉及獨自旋轉之功效，而該
    等功效之達成，不過透過元件位置之轉換，係一般人皆可輕
    易完成，技術手段並無不同，且無功效上之增減，系爭產品
    與系爭專利3 實質相同」云云。然查，專利侵害之均等論原
    則不同於專利要件進步性審查已如前述，在均等論之判斷並
    非以整體技術特徵論之，系爭產品之底軸承座(C2)、軸承
     (G3 、G4)於空間上連結位置與系爭專利3 補強件(30)上方
    組固主轉盤(26)及副轉盤(24)之軸承(32)完全不同，故細究
    兩者此一構成要件為達到自轉和公轉所運用之技術手段並不
    相同，此部分上訴人亦不否認系爭產品各元件位置有所轉換
    ，是以該等元件位置差異即代表兩者技術手段不同，上訴人
    前開主張，亦非可採。
  (6)上訴人主張：「系爭專利3 之補強件上固設有軸承，以作為
    主轉盤及副轉盤之旋轉之用，但該旋轉強度係加諸於軸承上
    ，而與補強件本身強度無關，原審以此認定二者強度不同，
    恐有誤會」等云云。惟查，系爭產品其底軸承座(C2)係架高
    於底補強件(E) ，使得底軸承座(C2)不必承受整座燈座環
     (A1) 、主轉盤(D) 及副轉盤(A5)重量；反觀，系爭專利3
    架於補強件(30)上固設有軸承(32)必須承擔整座燈座環(11)
    、主轉盤(26)及副轉盤(24)重量，且補強件(30)與軸承(32)
    為兩分離之構件，若欲能承受該等重量勢必補強件之強度及
    其他機械性能要求需大幅提高，而系爭產品一體式之底補強
    件(E) 則不需要如此之要求；再者系爭產品之底補強件(E)
    根本無提供燈座環(A1)旋轉之效果；相對地，系爭專利3 之
    補強件(30)產生效果包含供燈座環(11)旋轉之用，顯然效果
    非實質相同。據上，兩者在元件連結關係差異衍生相對不同
    之技術手段，致使兩補強件在功能與效果實質均不同，是以
    上訴人所主張顯與事實不符。又經均等論三部測試檢視只要
    其一為不同，則不適用均等論。依前揭均等論分析可知，系
    爭產品並未落入系爭專利3 文義讀取之三要件中，其中要件
    D 及F 經三部測試結論為非均等物，故系爭產品未落入系爭
    專利3 之均等範圍，上訴人前開主張，尚無足採。
  (7)對於申請專利範圍之解讀，應將據以主張權利之該項申請專
    利範圍文字，原原本本地列述（recite），不可讀入（read
    into）詳細說明書或摘要之內容，亦不可將任何部分之內容
    予以移除。如有含混或未臻明確之用語，可參酌發明說明、
    圖式，以求其所屬技術領域中具有通常知識者得以理解及認
    定之意涵。而於系爭專利申請專利範圍與系爭產品之比對時
    ，應以系爭專利申請專利範圍中所載之各個元件及其連結、
    作動關係等技術特徵作為比對說明之對象。惟上訴人諸多主
    張（如「被上訴人產品縱使沒有軸承，也有頂螺孔與底螺帽
    ，此與軸承之固定功能相同。」、「被上訴人產品也是依照
    其補強件E 及連結座G 作為燈座體的轉動來源，原理與系爭
    專利並無不同」、「系爭專利全部的燈座體可依主轉盤同時
    一起轉動，各燈座體也可分別依副轉盤24個別獨立轉動，被
    上訴人產品也與系爭專利相同」），均以結構特徵以外之功
    能為其比對對象，顯有未洽。
  (8)綜上所述，基於全要件原則，系爭專利3 申請專利範圍中所
    有技術特徵於文義上無法完全對應表現於系爭產品，且不同
    之元件之技術手段、功能及效果亦非實質相同，故系爭產品
    並未落入系爭專利3 之申請專利範圍。
  (二)從而，被上訴人所製造、販賣之系爭產品均未落入系爭專利
    3 之申請專利範圍，上訴人依專利法第108 條、第84條第1
    項前段、第85條第1 項第2 款規定，請求被上訴人損害賠償
    200, 000元，及自起訴狀繕本送達翌日起至清償日止按週年
    利率5% 計 算之利息，並宣告聲請假執行，非屬正當，即屬
    不應准許。從而原審所為上訴人敗訴之判決，駁回上訴人之
    訴及假執行之聲請，並無不合。上訴論旨指摘原判決不當，
    求予廢棄改判，為無理由，應駁回上訴。
六、兩造其餘之攻擊或防禦方法及所用之證據，經斟酌後，認為
    均不足以影響判決之結果，爰不逐一論列。
七、據上結論，本件上訴為無理由，依民事訴訴法第449條第1項
    、第78條，判決如主文。
中    華    民    國    98    年    6     月    25    日
                  智慧財產法院第一庭
                          審判長法  官  李得灶
                                法  官  汪漢卿
                                法  官  王俊雄
以上正本係照原本作成。
不得上訴。
中    華    民    國    98    年     6    月   25     日
                                書記官  王英傑


司法院資訊處製作；財團法人民間司法改革基金會備份。
